【裁判字號】    99,台上,151
【裁判日期】    990114
【裁判案由】    違反毒品危害防制條例
【裁判全文】
最高法院刑事判決              九十九年度台上字第一五一號
上  訴  人  甲○○○
上列上訴人因違反毒品危害防制條例案件，不服台灣高等法院高
雄分院中華民國九十八年六月十六日第二審更審判決（九十七年
度上更(一)字第一八九號，起訴案號：台灣高雄地方法院檢察署九
十一年度偵字第二五九九一號，九十二年度偵字第二四七九、二
四八０、二九二四號），提起上訴，本院判決如下：
    主  文
上訴駁回。
    理  由
按刑事訴訟法第三百七十七條規定，上訴於第三審法院，非以判
決違背法令為理由，不得為之。是提起第三審上訴，應以原判決
違背法令為理由，係屬法定要件。如果上訴理由書狀並未依據卷
內訴訟資料，具體指摘原判決不適用何種法則或如何適用不當，
或所指摘原判決違法情事，顯與法律規定得為第三審上訴理由之
違法情形，不相適合時，均應認其上訴為違背法律上之程式，予
以駁回。本件上訴人甲○○○上訴意旨略稱：(一)、毒品危害防制
條例第十七條第二項業於民國九十八年五月二十日增訂公布，原
審於判決時疏未依刑法第二條第一項規定為新舊法之比較，並適
用有利於上訴人之新法，自嫌理由不備。(二)、上訴人於警詢、偵
查及第一審時，均供陳遭警查獲之第三級毒品特拉嗎竇（Tramad
ol，商品名稱為Tramal）、氟硝西泮（Flunitrazepam，下稱FM2
）及愷他命（Ketamine ，俗稱K他命），皆係向莊亞弘（業經判
刑確定）購買，使檢警人員得據以查獲莊亞弘，則無論依修正前
或後之毒品危害防制條例第十七條規定，均可獲邀減輕或免除其
刑之寬典，原判決未適用該條文規定減輕上訴人之刑罰，亦有不
適用法則之違誤。(三)、原判決理由初說明上訴人茍非基於販賣營
利之意圖，應無冒險一次販入鉅量之毒品，並坦陳知悉特拉嗎竇
、FM2 、愷他命等毒品買賣價格之理；嗣則謂公訴人始終未能舉
出上訴人於販入第三級毒品後，有將之轉售予不特定人之證據，
亦無人出面指述有向上訴人購買毒品之事證，是公訴意旨認上訴
人有出售毒品予不特定人之事實，尚乏證據證明各云云。前後之
敘述齟齬不一，並嫌理由矛盾。(四)、原審未向行政院衛生署（下
稱衛生署）或專業醫院查詢，即以上訴人前因車禍接受手術時，
年僅十八歲，身體自癒能力佳，無仰賴扣案毒品安眠、止痛之必
要等理由，憑空推論上訴人所辯其於前開手術後，常因身體酸痛
及失眠，乃購買FM2 等藥物安眠、止痛云云，為不足採信，顯有
未當。(五)、上訴人始終供陳於八十年三月三十一日發生車禍，造
成左髖關節脫臼、骨折等傷害後，於同年四月三日進行左髖關節
、右骨股復位及鋼板固定等手術，並於同年五月四日出院，嗣於
八十二年五月三日又手術拔除前開鋼板，導致經常全身酸痛，難
以入眠，始服用FM2 、愷他命安眠，施打特拉嗎竇止痛，並非為
販賣營利而購買上開藥品，且該FM2 係汎生製藥廠所合法生產，
復迄無人指證上訴人有販賣毒品之行為，證人顏秀芸亦證陳上訴
人雖有服用FM2 、愷他命之習慣，似無販賣毒品之行為，況施用
毒品成癮者可能濫用毒品，FM2 又須整罐出售，而回醫院復診，
尚需花費相當之時間及金錢，不若自行購買止痛藥省事，是不能
以上訴人一次購買毒品數量之多寡，據為認定有無販賣毒品意圖
之標準。再藥物均有半衰期，或因服用後在體內隨代謝作用而遞
減，或因有時停止服用，導致無法由服用者之尿液驗出藥物成分
，自不能僅憑上訴人之尿液經檢驗結果，呈FM2 陰性反應，即認
定其並未服用該藥品。原審就前開有利於上訴人之證據不予採納
，復未說明理由，於法並有未合云云。
惟查：原判決綜合全案卷證資料，本於事實審法院職權之推理作
用，認定上訴人有其事實欄一所載之犯行，因而撤銷第一審關於
上訴人販賣第三級毒品部分之科刑判決，依想像競合犯從一重改
判仍論處上訴人販賣第三級毒品罪刑，已詳細說明其採證認事之
理由。所為論斷，亦俱有卷證資料可資覆按。對於扣案之FM2 雖
係汎生製藥廠所合法生產，但衛生署管制藥品管理局九十六年八
月一日管證字第０九六０００七八四一號函已表示FM2 係屬管制
之處方藥，如何不能執此而為有利於上訴人之認定；本件雖未查
獲上訴人販毒之對象，然依卷附台灣高等法院被告前案紀錄表、
高雄縣政府衛生局檢驗成績書、財團法人長庚紀念醫院高雄分院
（下稱長庚醫院高雄分院）函附病歷、衛生署管制藥品管理局管
檢字第一一二五六七號檢驗成績書等資料，上訴人於案發前既無
施用毒品紀錄，案發後經警採其尿液送請檢驗，亦無FM2 等毒品
反應，其雖曾因車禍接受手術，惟無嚴重之後遺症，並無購買大
量毒品供己施用之必要，其復坦陳於購入毒品當時，知悉毒品之
買賣價格，如何已足認定上訴人於購入FM2 等毒品時即有販賣營
利之意圖，應成立販賣第三級毒品既遂犯行；案發後經警於九十
二年一月二十一日採取上訴人之尿液送驗結果，雖呈FM2 毒品陰
性反應，但依衛生署管制藥品管理局管檢字第０九二０００九九
九０號函覆內容，口服FM2劑量2mg後，其尿液可檢出代謝物成分
之時間，長達十四天至二十八天，如何堪認上訴人在該次驗尿至
少十四天前並無施用FM2 之情事；上訴人諉稱其於八十年三月三
十一日因發生車禍，造成左髖關節脫臼、骨折等傷害，雖經手術
治療，全身仍常酸痛，致難以入眠，始購買FM2 、愷他命、特拉
嗎竇等藥品供己安眠、止痛，並無販賣該藥品之意圖云云，如何
之不足採信。亦皆已詳加說明。上訴意旨對原審前揭之論斷，究
有何違背經驗法則或論理法則之違法情形，並未依據卷內資料為
具體之指摘，上訴意旨(五)仍執其前因車禍受傷接受手術，致身體
常酸痛，難以入眠，始購買FM2 等藥品施用，非意圖販賣，況該
FM2 係藥廠合法生產，又查無他人指證其販賣毒品，藥物施用後
在體內復會隨代謝作用而遞減，不能以其尿液未檢出FM2 反應，
遽認其未施用該藥品云云，據以指摘原判決認其係意圖販賣而購
入毒品為違背法令，係以自己之說詞，對原審採證認事之適法職
權行使，並已於判決內說明之事項，漫事指摘，復為單純之事實
上爭辯，依首開說明，自非適法之第三審上訴理由。且查：(一)、
毒品危害防制條例第十七條原規定：「犯第四條第一項至第四項
、第五條第一項至第四項前段、第六條第一項至第四項、第七條
第一項至第四項、第八條第一項至第四項、第十條或第十一條第
一項、第二項之罪，供出毒品來源，因而破獲者，得減輕其刑。
」嗣於九十八年五月二十日修正為：「犯第四條至第八條、第十
條或第十一條之罪，供出毒品來源，因而查獲其他正犯或共犯者
，減輕或免除其刑。犯第四條至第八條之罪於偵查及審判中均自
白者，減輕其刑。」然依卷附筆錄所載，上訴人於警詢、偵查、
第一審及原審各審中，始終否認販賣或意圖營利而販入FM2 、愷
他命或特拉嗎竇等毒品，且其於九十二年一月二十一日警方查獲
莊亞弘之前，均供稱其係向不詳姓名之「李先生」購買前揭藥品
，嗣在警方查獲莊亞弘後，始坦陳該「李先生」即係莊亞弘。另
查獲本件之警員呂永光於第一審並證陳：「九十一年初我們得到
一個線報，說在鳳山市○○路有一間藥局在販售第三級毒品 FM2
，經我們現場查證可疑者是莊亞弘的大眾藥局，我們向檢察官聲
請實施通訊監察莊亞弘，陸續聽到他跟甲○○○（林園鄉的家庭
藥局）之間通話非常頻繁，從監聽內容中發現他們時常討論如何
製造可以讓人暈眩的物品……所以我們在九十一年十一月二十五
日搜索甲○○○的藥局，因莊亞弘的東西放在哪裡，我們不知道
，所以我們先不行動……」（見第一審卷第三宗第一六一頁）。
依據上訴人及呂永光之前揭陳述，上訴人既無於偵查及審判中自
白販賣第三級毒品，亦未供出其毒品來源，因而使檢警人員查（
破）獲莊亞弘販賣毒品之犯行，即無修正前、後毒品危害防制條
例第十七規定之適用，原判決就該條文未依刑法第二條第一項為
新舊法之比較，尚無上訴意旨(一)、(二)所指不適用法則及理由不備
之違誤。(二)、原判決係以販賣毒品罪，不以販入後復行賣出為構
成要件，祇須行為人以營利為目的，將毒品購入或賣出，有一於
此，其犯罪即屬完成，上訴人既無施用毒品前科，又無施用 FM2
、愷他命或特拉嗎竇等毒品之必要，卻一次大量販入前開毒品，
復坦陳知悉各該毒品之買賣價格，說明上訴人於販入前開毒品時
即有營利之意圖，應成立販賣第三級毒品既遂罪；另以公訴意旨
雖指上訴人意圖營利，於九十一年間起向莊亞弘購入特拉嗎竇、
FM2 及愷他命原料水後，即轉售予不特定人，而認上訴人此部分
所為，亦涉犯毒品危害防制條例第四條第三項之販賣第三級毒品
罪嫌，然以公訴人迄未能舉出上訴人有轉售前開毒品予不特定人
之證據，復查無有人向上訴人購買該毒品之事證等理由，據謂上
訴人被訴涉犯此部分之事實尚乏證據證明，本應為此部分無罪之
諭知，但公訴人認上訴人此部分與其經論罪科刑部分有裁判上一
罪關係，爰不另為無罪之諭知。其前後敘述之標的並不相同，所
述內容復未相互矛盾，上訴意旨(三)所指，不無誤會。(三)、證據之
取捨、證明力之判斷及事實之認定，係屬事實審法院自由裁量判
斷之職權，此項自由判斷職權之行使，倘未違背經驗法則與論理
法則，則不能任憑己意指為違法，而資為第三審上訴之適法理由
。原審依憑前開長庚醫院高雄分院函及所附病歷記載，上訴人於
八十年三月三十一日因車禍受傷經手術治療後，至八十二年五月
六日最後一次回診時止，雖曾數次返回醫院診療，但其於該段期
間內，身體復原情況良好，未曾主訴有何手術後不適或疼痛難眠
等症狀，且自該最後一次回診至本件案發時，均未再回診等情，
論斷上訴人於經前揭手術後，並無所辯疼痛難當之後遺症，且依
吾人之日常生活經驗，關節骨折手術後，至多祇局部無法過度施
力、承重，或偶於氣候變化中感到輕微酸痛，而上訴人於手術當
時，既年僅十八歲，正值青春力壯，身體自癒能力佳，倘其果真
長期自覺疼痛難奈，應找醫師妥善治療，豈有仰賴扣案毒品安眠
、止痛之理，所辯購買前開毒品係供己安眠、止痛之用，顯無可
採。所為論斷經參酌卷內相關證據，與經驗法則及論理法則尚無
違背，且此係事實審法院依憑卷證資料所為判斷之適法職權行使
，自不得任意指為違法。(四)、原判決已依卷內資料，詳敘上訴人
如何係意圖販賣而向莊亞弘販入FM2 、愷他命或特拉嗎竇等毒品
，及上訴人諉稱購買前開毒品係供己施用，無販賣意圖云云，如
何不足採信之理由，而證人顏秀芸於警詢時雖證陳上訴人有服用
FM2 、愷他命之習慣，「似無」販賣毒品之犯行等語，但其又坦
陳與上訴人係同居男女朋友，「不知」上訴人有無販售FM2 ，前
後所述並非完全一致，與卷內其他證據復不相符合，顯係迴護上
訴人之詞。原判決縱未就顏秀芸前開所述，敘明不予採納之理由
，稍欠周延，但顯然於判決結果無影響，依刑事訴訟法第三百八
十條規定，並不得資為提起第三審上訴之理由。至其他上訴意旨
所指，亦係對原審採證認事之適法職權行使，任憑己意漫事指摘
，重為單純事實之爭辯，不能認係適法之第三審上訴理由。綜上
所述，本件上訴意旨所指，與法律規定得為第三審上訴理由之違
法情形不相適合，其上訴違背法律上之程式，應予駁回。
據上論結，應依刑事訴訟法第三百九十五條前段，判決如主文。
中    華    民    國  九十九  年    一    月   十四   日
                      最高法院刑事第六庭
                          審判長法官  謝  俊  雄
                                法官  陳  世  雄
                                法官  魏  新  和
                                法官  吳  信  銘
                                法官  徐  文  亮
      本件正本證明與原本無異
                                      書  記  官
中    華    民    國  九十九  年    一    月   十九   日
                                                     m

司法院資訊處製作；財團法人民間司法改革基金會備份。
